臺灣臺北地方法院民事裁定
110年度家聲抗字第55號
抗  告  人  葉貴英  
應  受  監
護宣告之人  葉吳雲珠


相  對  人  葉樹明  
關  係  人  葉淑端  
            葉昶攸  
            葉鳳媚  
            葉樹忠  
上  五  人
共同代理人  錢裕國律師
            葉岩州  
上列當事人間變更為監護宣告事件，抗告人對於本院於民國110
年4月23日所為109年度監宣字第512號裁定提起抗告，本院合議
庭裁定如下：
    主  文
抗告駁回。
抗告人與受監護人會面交往方式變更如附表所示。
抗告程序費用由抗告人負擔。
    理  由
一、相對人於原審聲請意旨略以：相對人葉樹明為應受監護宣告
    之人葉吳雲珠之長子，葉吳雲珠因罹患思覺失調症，前經本
    院於民國108年6月28日以108年度監宣字第8號裁定為受輔助
    宣告人，並選定關係人葉淑端即葉吳雲珠之三女、抗告人葉
    貴英即葉吳雲珠之次女為共同輔助人，葉吳雲珠因病情惡化
    ，已不能為意思表示，為此聲請對葉吳雲珠為監護宣告。又
    葉吳雲珠長年與葉淑端同住，由葉淑端照顧，抗告人於前案
    108年6月13日調解時承諾定期探視葉吳雲珠，惟探視數次後
    即未再探望，且屢屢對葉淑端提出之醫療或生活必要開銷刁
    難，甚至對葉吳雲珠提起本院109年度訴字第2514號民事訴
    訟，顯已不適任葉吳雲珠之輔助人，爰請求選定葉淑端為葉
    吳雲珠之監護人，由關係人葉昶攸即葉吳雲珠之四女為會同
    開具財產清冊之人等語。
二、原審裁定意旨略以：相對人就其主張之事實，業據其提出戶
    籍謄本、本院108年度監宣字第8號民事裁定、診斷證明書等
    為證，且葉吳雲珠經送鑑定後，認已符合受監護宣告之要件
    ，故宣告葉吳雲珠為受監護宣告之人，並參酌程序監理人訪
    視報告之意見，指定相對人、葉淑端、葉昶攸共同為監護人
    ，另指定關係人葉鳳媚即葉吳雲珠之長女為會同開具財產清
    冊之人。
三、抗告意旨略以：抗告人父親葉松協於108年2月4日過世前，
    一再言明贈與臺北市○○區○○街0段00號房地(下稱忠順街房地
    )二分之一給抗告人，但因相對人、葉淑端不當管理致父母
    養老金被洗劫一空，又誘騙葉松協將忠順街房地過戶給高齡
    87歲且罹有思覺失調症之葉吳雲珠，相對人、葉淑端再以照
    顧者名義控制葉吳雲珠財產。且葉吳雲珠前經本院以108年
    度監宣字第8號裁定宣告為應受輔助宣告之人，相對人又於1
    09年間聯合葉淑端、葉昶攸等人聲請為監護宣告，但葉吳雲
    珠思路清晰、行動自如。原裁定指定相對人、葉淑端、葉昶
    攸共同為葉吳雲珠之監護人並非妥適，相對人於程序監理人
    訪視報告稱抗告人未顧父母卻吵著要管帳本，真相是抗告人
    從未要求獨自管帳，只盼財務公開保障父母生活，且葉淑端
    習慣性說謊，故意向葉松協、相對人、葉昶攸、葉樹忠等家
    人挑撥分化、惡意贓遭醜化抗告人，原審裁定相對人、葉淑
    端、葉昶攸取得葉吳雲珠監護權後，抗告人與葉吳雲珠母女
    完全斷訊。抗告人的訴求是㈠葉吳雲珠應該重新鑑定，縱認
    應該為監護宣告或輔助宣告，抗告人及葉吳雲珠三子葉岩州
    自願擔任監護人或輔助人，㈡忠順街房地應依葉松協遺願移
    轉一半給抗告人，㈢葉淑端應將寶高路爭議房屋產權給葉吳
    雲珠養老安居，㈣葉吳雲珠多年來老人年金去向不明，且有
    新臺幣(下同)一、兩百萬金飾不見，葉松協名下資產被洗劫
    一空，以照顧者自居之葉淑端有交代之責，㈤葉吳雲珠之財
    物及權狀，不應由涉嫌詐欺及侵占者保管控制，㈥徹底公開
    葉吳雲珠財產清冊，㈦葉吳雲珠的戶籍應設在自己名下忠順
    街房地內，㈧抗告人受指控不孝，相對人、葉淑端、葉昶攸
    應書面道歉並給予賠償，㈨葉淑端、葉昶攸涉嫌詐欺及盜領
    ，相對人則涉嫌教唆，若透過民事無法追回權益，不排除提
    出刑事告訴。為此，請求廢棄原裁定，葉吳雲珠仍應維持輔
    助宣告，並由抗告人擔任其輔助人等語。
四、按對於因精神障礙或其他心智缺陷，致不能為意思表示或受
    意思表示，或不能辨識其意思表示之效果者，法院得因本人
    、配偶、四親等內之親屬、最近一年有同居事實之其他親屬
    、檢察官、主管機關或社會福利機構之聲請，為監護之宣告
    ；法院為監護之宣告時，應依職權就配偶、四親等內之親屬
    、最近一年有同居事實之其他親屬、主管機關、社會福利機
    構或其他適當之人選定一人或數人為監護人，並同時指定會
    同開具財產清冊之人；法院選定監護人時，應依受監護宣告
    之人之最佳利益，優先考量受監護宣告之人之意見，審酌一
    切情狀，並注意下列事項：一、受監護宣告之人之身心狀態
    與生活及財產狀況。二、受監護宣告之人與其配偶、子女或
    其他共同生活之人間之情感狀況。三、監護人之職業、經歷
    、意見及其與受監護宣告之人之利害關係，民法第14條第1
    項、第1111條第1項、第1111條之1第1至3款分別定有明文。
    經查：　
  ㈠相對人主張葉吳雲珠應受監護宣告之事實，業據其提出本院1
    08年度監宣字第8號裁定、三軍總醫院附設民眾診療服務處
    診斷證明書為據(見監宣字卷一第17至21頁)，且原審於109
    年10月23日在鑑定人即台灣基督長老教會馬偕醫療財團法人
    馬偕紀念醫院(下稱馬偕醫院)醫師邱于峻前訊問葉吳雲珠，
    葉吳雲珠對點呼有回應、知悉當日為星期五、能回答自己名
    字，但不知所在場所、不知自己母親姓名、無法計算簡單減
    法，且鑑定人鑑定結果略以：葉吳雲珠於鑑定時可步行進入
    鑑定室，會談與施測過程無法維持穩定眼神接觸，於會談中
    容易直接回應「不知道、我不會」，需要鼓勵或勸說才能完
    成回應。其可以辨識陪同家人，知道子女共七人但無法說出
    子女名字，能回答配偶名字及配偶已死亡，無法回答自己生
    日、身分證字號、住家地址或電話，無法辨識證件及信用卡
    ，可辨識百元及千元鈔票，但無法正確算出面前現金之數額
    ，經評估為因慢性思覺失調症合併之認知功能退化，自理生
    活能力退化，需人全時照顧，在記憶力、定向力、判斷及解
    決問題能力、社區事務、家居及嗜好及個人照料能力均嚴重
    障礙，較108年司法鑑定時相對退化，對於鑑定過程中所詢
    問問題許多無法理解及回答，應已無法處理財務及個人生活
    複雜事務，因認知功能及溝通能力嚴重受損，其為意思表示
    或受意思表示，或辨識其意思表示效果之能力均已缺損，且
    依一般醫學經驗，無回復之可能，有本院109年10月23日訊
    問筆錄及馬偕醫院109年11月16日函覆之精神鑑定報告書在
    卷可稽(見監宣字卷一第73至85頁)。本院審酌上述證據及鑑
    定結果之意見，認葉吳雲珠已達不能為意思表示或受意思表
    示，或不能辨識其意思表示效果之程度，符合受監護宣告之
    要件，是原審依民法第14條第1項裁定宣告葉吳雲珠為應受
    監護宣告之人，於法並無不合。抗告人雖聲請重新鑑定，惟
    並未說明原鑑定程序或鑑定內容有何明顯違法或不當情形，
    難認有重複鑑定之必要。
　㈡酌定監護人及會同開具財產清冊之人部分
　⒈葉吳雲珠之配偶已歿，育有三男四女，分別為長男葉樹明、
    次男葉樹忠、三男葉岩州、長女葉鳳媚、次女葉貴英、三女
    葉淑端、四女葉昶攸，惟葉吳雲珠之子女就葉吳雲珠之監護
    人及會同開具財產清冊之人之人選意見不一，原審依職權選
    任程序監理人進行訪視及通知葉吳雲珠全體子女表示意見，
    訪視報告略以：葉吳雲珠與配偶葉松協早年即和葉淑端同住
    在目前住所，葉淑端很熟悉葉吳雲珠生活習性，根據其他手
    足(除抗告人外)敘述，葉淑端個性溫和，長年照顧葉吳雲珠
    盡心盡力，雖然生活費用支出是忠順街房地租金收入，但金
    額僅有37,500元，不足請看護照顧，故係由葉淑端扛起照顧
    責任。而抗告人無實際照顧作為，僅有短暫探視，並因認為
    父親生前表示要將忠順街房地贈與她，但卻過戶給母親，故
    對葉吳雲珠及其他手足針對忠順街房地提起訴訟，又葉昶攸
    發現抗告人在探視葉吳雲珠時，對葉吳雲珠逼問忠順街房地
    及其他財物問題，且葉吳雲珠表示拒絕見抗告人，也拒絕跟
    抗告人至其住處短暫居住，抗告人即在葉吳雲珠住處樓下吵
    鬧，造成鄰居側目、警方到場，葉吳雲珠只能妥協，但葉吳
    雲珠一再表示其不願改變居住地點，也不想離家至他處居住
    ，子女有心探視就到其住處，也表示覺得葉淑端照顧得很好
    ，對於抗告人因忠順街房地而對手足及其提起訴訟覺得難過
    ；另家族資產大多是葉松協與相對人努力賺取及守護，葉松
    協晚年也將忠順街房產過戶予葉吳雲珠，以房租收入保葉吳
    雲珠晚年無憂，故建議由相對人及葉淑端擔任監護人、葉昶
    攸及葉鳳媚擔任財產清冊管理人等情，有程序監理人訪視報
    告書附卷可參(見監宣字卷一第211至225頁）；本院亦命家
    事調查官對於葉吳雲珠之生活情況、與子女互動及生活開銷
    等情況進行調查，其評估與建議略以：⒈葉吳雲珠長期與葉
    淑端同住，亦長期居住在目前住處，葉淑端能詳述葉吳雲珠
    受照顧、就醫之細節、葉吳雲珠之生活習性，抗告人則無法
    具體表達。又葉岩州曾在訪視時表示葉淑端「照顧我媽可以
    」，亦可見對葉淑端照顧葉吳雲珠部分之認同。相對人、葉
    淑端、葉昶攸間已形成長期合作之照顧模式，葉樹忠、葉鳳
    媚亦贊同、配合此合作模式，並維持一定的互動與探視方式
    。⒉抗告人住處環境不適合葉吳雲珠居住，而葉吳雲珠目前
    住處為葉淑端所有，抗告人於受訪時表示，擔任葉吳雲珠之
    監護人才能返回葉吳雲珠住處探視，或其擔任監護人與否為
    其與葉淑端間之公平性或話語權，然上述均非優先考慮葉吳
    雲珠之最佳利益或其身心之安適性。⒊建議監護方式由相對
    人、葉淑端、葉昶攸共同為葉吳雲珠之監護人，由葉淑端負
    責生活照顧，由相對人、葉昶攸負責財產管理等情，有本院
    家事調查官110年12月20日訪視調查報告在卷可憑（見家聲
    抗字卷第206至208頁）。
　⒉本院參酌兩造所提卷內事證、程序監理人訪視報告及本院家
    事調查官調查報告，認葉淑端長期與葉吳雲珠同住並負擔主
    要照顧之責，對於葉吳雲珠之事務最為明瞭，程序監理人及
    家事調查官報告均未見葉淑端有何不適任為監護人情況，而
    抗告人因忠順街房地及財物管理事宜及認為葉淑端挑撥親子
    及手足關係，與葉淑端關係不佳，實難以期待二人相互合作
    共同監護受監護人，故原審裁定由相對人、葉淑端、葉昶攸
    為葉吳雲珠之監護人，由葉淑端負責葉吳雲珠生活照料事宜
    ，由過往即協助照顧之葉昶攸，自年少即與父親擔負家中經
    濟之相對人負責葉吳雲珠財產管理並定期向手足公開收支，
    以維護葉吳雲珠權益並避免後續財產紛爭，並指定葉鳳媚為
    會同開具財產清冊之人，應符合葉吳雲珠之最佳利益。
  ⒊至於抗告人主張忠順街房地應依葉松協遺願移轉一半給葉貴
    英部分，業經抗告人提起訴訟，並經本院109年度訴字第251
    4號、臺灣高等法院110年度重上字第268號判決駁回抗告人
    之請求；就抗告人主張葉松協名下財產被洗劫一空，依其所
    提出葉松協存摺封面及內頁影本，僅可證明葉松協郵局帳戶
    餘額，無從得悉葉松協財產有何遭不法侵害情事；就抗告人
    主張葉吳雲珠金飾去向不明，固提出其與葉吳雲珠於110年3
    月29日錄音檔案及譯文為證(見家聲抗字卷第187至189頁)，
    然葉吳雲珠前於109年10月23日業經鑑定已達不能為意思表
    示或受意思表示，或不能辨識其意思表示效果之程度，其所
    陳述內容是否與事實相符，非無疑問，且葉吳雲珠於對話中
    ，先稱「還一直說我拿她金子…我哪有拿她金子」，又稱「
    我見她生病，怕她沒錢趕緊拿條項鍊給她去賣…」，縱其所
    述為真實，亦係葉吳雲珠表示曾經贈與金飾，與抗告人主張
    金飾去向不明，並非一事；抗告人主張葉淑端應返還寶高路
    爭議房產，其權利依據為何不明，而葉吳雲珠戶籍設在何處
    ，並不影響葉吳雲珠實際居住及受照顧情況，均難認與本案
    有何直接關聯；至於抗告人主張葉吳雲珠表示要跟其同吃同
    住，固提出與葉吳雲珠相處照片、錄音檔案及譯文為憑(見
    家聲抗字卷第147至149、179至180頁)，然細觀該錄音檔案
    及譯文，抗告人一再跟葉吳雲珠稱「要告訴法官這是媽媽的
    意思」、「我考你一下，法官問你要跟誰，你怎麼說」，則
    葉吳雲珠究竟係出於自由意願表示要跟抗告人同住，或係迫
    於抗告人反覆要求而為前開表示，實屬可議，且葉吳雲珠前
    於本院108年6月13日調解程序明確向法官表示要跟葉淑端住
    ，於原審程序監理人訪視時表示不要變更居住地點、不要跟
    抗告人同住(見監宣字卷一第215頁)，於本院命家事調查官
    調查時亦表示不要至抗告人住處(見家聲抗字卷第216頁)，
    則抗告人執前開錄音及譯文主張應由其擔任監護人，亦非可
    採。
　⒋綜上，抗告意旨指摘原裁定所定監護人及會同開具財產清冊
    之人不當，聲明廢棄，為無理由，應予駁回。因抗告人主張
    其目前無法固定探視葉吳雲珠，及葉吳雲珠一再表示若子女
    有心探視，可至其住處探視，已如前述，本院考量葉吳雲珠
    與葉淑端同住，而抗告人與葉淑端關係緊張，為避免雙方糾
    紛，故參佐抗告人、葉吳雲珠、葉淑端等人前於108年6月13
    日在本院調解結果，抗告人得於每月第二週下午探視葉吳雲
    珠之頻率，及參考葉吳雲珠目前之生活作息及身體狀況，變
    更原審所定會面交往方式如附表所示。
五、本件事證已臻明確，兩造其餘主張、陳述及所提證據，核與
    裁定之結果不生影響，爰不一一論列，併此敘明。
據上論結，本件抗告為無理由，爰裁定如主文。
中　　華　　民　　國　　111 　年　　4　 　月　　 6　　日
                  家事法庭  審判長法  官  李莉苓
                                  法  官  温宗玲
　　　　　　　　　　　　　　　　　法  官  翁儀齡
以上正本係照原本作成。
本裁定除以適用法規顯有錯誤為理由外，不得再抗告。如提起再
抗告，應於收受後10日內委任律師為代理人向本院提出再抗告狀
。並繳納再抗告費新台幣1,000元。
中　　華　　民　　國　　111 　年　　4 　　月　　6 　　日
                                  書記官  尹遜言


附表：
葉貴英得於每月第二個週六上午9時至下午3時間至葉吳雲珠住處
與葉吳雲珠會面交往。如經葉吳雲珠同意，亦得由監護人葉樹明
、葉淑端、葉昶攸之一陪同，至葉貴英指定之地點進行會面交往
。